【裁判字號】    91,交上訴,1800
【裁判日期】    920909
【裁判案由】    過失致死等
【裁判全文】
臺灣高等法院臺中分院刑事判決                九十一年度交上訴字第一八號
    上  訴  人
    即  被  告  丙○○即洪啟.
    被      告  戊○○
    選任辯護人  蔡嘉容
右上訴人因過失致死等案件，不服臺灣彰化地方法院八十九年度交訴字第一六○號中
華民國九十一年九月三十日第一審判決（起訴案號：臺灣彰化地方法院檢察署八十九
年度偵字第二二四九號），提起上訴，本院判決如左：
    主      文
原判決撤銷。
丙○○從事業務之人，因業務上之過失致人於死，處有期徒刑貳年。
戊○○因過失致人於死，處有期徒刑捌月。
    事      實
一、丙○○係營業貨運曳引車司機，為從事駕駛業務之人，戊○○係太升企業有限公
    司負責人，於民國 (下同 )八十八年三月二十四日十四時三十二分，丙○○駕駛
    車牌號碼ＸＫ─九一二號營業貨運曳引車，沿國道一號公路，由北往南方向行駛
    於內側車道，戊○○則駕駛車牌號碼ＧＨ─九九九六號自用小客車搭載丁○○、
    劉美惠，欲至彰化縣員林鎮及雲林縣古坑鄉等處接洽業務，沿國道一號公路，同
    一方向行駛於外側車道，二人駕駛上開車輛行經國道一號公路二一一公里南向車
    道附近（屬彰化縣溪湖鎮轄區）時，均應注意汽車行駛高速公路，應依速限標誌
    指示，而該路段之最高速限為時速六十公里，依當時天候晴、路面乾燥無缺陷、
    道路無障礙物視距良好等情況，並無不能注意之情形，竟疏於注意，戊○○以時
    速約九十公里之速度、丙○○則以時速約八十公里之速度超速行駛，丙○○因慮
    及所駕駛之營業貨運曳引車，為大型車輛，依規定除超越前車外，應行駛於外側
    車道，乃打方向燈，欲行變換至外側車道，亦應注意汽車在行駛途中，不得驟然
    或任意變換車道，如欲變換車道時，應先顯示方向燈告知前後車輛，並保持安全
    距離及間隔，方得變換車道，依上述當時天候晴、路面乾燥無缺陷、道路無障礙
    物視距良好等情況，並無不能注意之情事，竟亦疏於注意，驟然變換至外側車道
    ，致營業貨運曳引車前保險桿之右側下方及右前輪螺絲處，因而擦撞及前開由戊○○所駕駛時速約九十公里超速行駛於右側車道之自用小客車左後方，因丙○○
    所駕營業貨運曳引車之擦撞力，以及戊○○超速行駛，車體較不穩兼擦撞後較難
    操控之雙重因素，致戊○○所駕駛之自小客車因而失控驟然左斜，再右斜衝入外
    側車道西側以紐澤西護欄屏障之拓寬工程施工區，並撞及泰國籍施工人員ＩＮＴ
    ＨＡＲＡＭＡＮＥＥＡＭＮＡＴ、ＳＯＭＫＨＵＡＮＳＵＥＰＡＮ，致ＩＮＴＨ
    ＡＲＡＭＡＮＥＥＡＭＮＡＴ顱骨開放性骨折、腦挫傷而當場死亡，ＳＯＭＫＨ
    ＵＡＮＳＵＥＰＡＮ則顱內出血，經送醫後延至同年月二十七日二十二時四十五
    分死亡，另致乘客丁○○受有前額、口唇、左肩、兩膝挫擦傷及右頰、下巴裂傷
    之傷害。
二、案經丁○○對丙○○告訴及內政部警政署國道公路警察局第三警察隊報請臺灣彰
    化地方法院檢察署偵查起訴。
    理      由
一、訊據被告丙○○、戊○○均矢口否認犯罪，被告丙○○辯稱：我所駕駛之大貨車
    當時還在內線車道，還沒有變換車道，我感覺車頭輕微搖晃，我看到時小客車在
    我右方，車頭已經朝內，因為他車速很快，又急遽朝外，我的保險桿痕跡是由後
    面往前拉的，如果是我去追撞，應該我的保險桿會由前面往後擠，而且戊○○的
    車子當時在我的前方，我如何去追撞他，如果我的車子去撞他的車子，表示我的
    車速比較快，擦撞後他有煞車減速，我沒有煞車，應會造成二次撞擊，但事實上
    沒有，戊○○的太太及他的朋友也說後面有一輛車一直跟著他們的車子撞上他們
    ，戊○○說詞不一。況且現場大貨車遺留之胎痕是直線，鑑定報告認為我變換車
    道不當有誤云云。被告戊○○辯稱：我是依規定行駛在外線車道，該處是施工路
    段，我沒有看到限速標誌，我是跟著前車行進，保持間隔，被告丙○○的車子越
    過中心線，撞擊我車子的左後方，我車子被擦撞到後急速往內側車道偏，然後呈
    Ｓ型往外衝出去，車禍後我本人也受有嚴重傷害，交通警員製作筆錄時我大量失
    血，已陷入半昏迷狀態，我告訴警員我的時速不是很確定，大約在七、八十公里
    ，肇事路段之速限應係時速一百公里，鑑定報告說我超速是不對的，況且我縱有
    超速如果未遭丙○○所駕大貨車撞擊亦不致發生本件車禍，超速與車禍間並無因
    果關係云云。經查：
    右揭被告丙○○駕駛之營業貨運曳引車時速約八十公里，又貿然變換車道，因
而擦撞由被告戊○○所駕駛時速約九十公里許在右側車道行駛之自用小客車左
      後方，致自小客車失控驟然左斜，再右斜衝入外側車道西側以紐澤西護欄屏障
      之拓寬工程施工區，並撞及泰國籍施工人員ＩＮＴＨＡＲＡＭＡＮＥＥＡＭＮ
      ＡＴ、ＳＯＭＫＨＵＡＮＳＵＥＰＡＮ，致ＩＮＴＨＡＲＡＭＡＮＥＥＡＭＮ
      ＡＴ顱骨開放性骨折、腦挫傷而當場死亡，ＳＯＭＫＨＵＡＮＳＵＥＰＡＮ則
      顱內出血，經送醫後延至同年月二十七日二十二時四十五分死亡，自小客車上
      之乘客丁○○受有前額、口唇、左肩、兩膝挫擦傷及右頰、下巴裂傷之事實，
      業據告訴人丁○○於原審指訴綦詳，被告戊○○於警訊及原審法院亦坦承超速
      速度約九十公里 (詳相字第二三三號卷第六頁及原審卷第九十三頁 )，被告丙○○於警訊時供承時速約八十公里，並有道路交通事故調查報告表、現場照片
      、道安醫院出具之丁○○診斷證明書暨臺灣彰化地方法院檢察署檢察官勘驗筆
      錄、相驗屍體證明書、驗斷書在卷可參。依卷附道路交通事故調查報告表上
      之現場圖顯示ＧＨ─九九九六號自用小客車於直向行駛中係驟然左斜，且其右
      輪有明顯左斜胎痕，左輪則無，顯非正常行駛所致，可見於左斜之起點當時，
      該車已然失控，彰化縣區車輛行車事故鑑定委員會彰鑑字第八八二六○號函送
      之鑑定報告二亦同此認定。證人即案發當時至現場處理之警員甲○○於偵查
      中證稱：車禍現場立有標誌等語，於原審證稱：自小客車之左側後方有擦痕，
      後方保險桿掉落，其他沒有看到撞擊的痕跡，營業貨運曳引車，白色保險桿部
      分係補土的，不是撞擊之痕跡，撞擊之痕跡是在右前輪螺絲，螺絲上有自小客
      車之漆痕，大貨車右前輪前方的保險桿下方突出的地方，就是兩車保險桿擦撞
      之地方等語，於本院調查時證述：對我在原審的證述沒有意見，本件車禍大貨
      車是右前輪的螺絲擦撞到小客車左後方，小客車後面的保險桿被扯掉了，當時
      我有比對高度相符，漆我有看，也有照相，肇事地點之前有設置警告標誌，在
      施工路段的前方，大約一、二公里處就有了等語，且卷附現場所拍攝之二車受
      損相片 (詳二三三號相驗卷第十七、四十七頁 )顯示營業貨運曳引車之前保險
      桿右側有白色補土痕跡，前保險桿右側下方 (即白色補土下方 )有明顯擦痕，
      右前輪螺絲上有擦撞遺留之漆痕，自小客車左側後方有明顯擦撞凹痕，保險桿
    外套脫落。衡情如係自小客車先行左斜，傾入內側車道遭營業貨運曳引車擦撞
      ，何以營業貨運曳引車之右前輪螺絲上有擦撞遺留之漆痕，況依卷附道路交通
      事故調查報告表上所載現場圖顯示自小客車之左斜幅度甚大，則兩車之撞擊點
      應在前保險桿之右前方或右前角  (即前方與右側之轉折處)，斷無可能位於營
      業貨運曳引車前保險桿之右側下方處。反之，若係營業貨運曳引車在內側車道
      行駛，於欲變換至外側車道時，右側擦撞外側車道自小客車之左側後方，其擦
      撞處即可能位於營業貨運曳引車前保險桿之右側下方及右前輪螺絲處。被告戊○○所陳關於本件車禍發生擦撞過程，核與客觀跡證相符，被告丙○○前開所
      辯關於本件車禍發生擦撞過程部分，核與客觀跡證不符，尚難採信。至卷附道
      路交通事故調查報告表上營業貨運曳引車之煞痕雖係直線，然審酌被告丙○○
      於警訊時供稱：大型車右前側多有死角，大概是在車子前輪右側無法從主後視
      鏡中看到等語，本件依證人甲○○上開證述及照片所示二車受損狀況，確係營
      業貨運曳引車欲變換至外側車道時，右側擦撞外側車道自小客車之左側後方又
      如上述，應係被告未看凸面鏡時即貿然向右變換車道，於擦撞自小客車後旋即
      轉向恢復直行並煞車，尚難以營業貨運曳引車之煞痕係直線即為有利被告丙○○之認定，另證人甲○○於卷附道路交通事故調查報告表肇事經過摘要上記載
      自小客車變換車道不當與營業貨運曳引車擦撞，係其個人臆測之詞，與上開客
      觀事證不合，亦難據為有利被告丙○○之認定。按汽車在行駛途中，不得驟
      然或任意變換車道，如欲變換車道時，應先顯示方向燈告知前後車輛，並保持
      安全距離及間隔，方得變換車道。又汽車行駛高速公路，應依速限標誌指示，
      高速公路交通管制規則第十一條、第五條第一項前段分別定有明文，被告二人
      自應遵守上開規定，依交通部臺灣區○道○○○路局中區工程處九十二年一月
      二十七日中工字第○九二○○○○七六○號函載肇事時肇事地點之時段速限為
      時速六十公里，有該函在卷可考 (道路交通事故調查報告表就此所載及證人甲○○此部分之證述與此不合，尚難憑採，依道路交通事故調查報告表所載ＸＫ
      ─九一二及ＧＨ─九九九六號車係在國道一號公路南向車道二一一公里前即發
      生擦撞，該處且有鈕澤西護攔之設置（併參閱卷附照片），自難以交通部臺灣
      區○道○○○路局中區工程處檢附之亞新工程顧問股份有限公司函上載有員林
      交流道南下二一○Ｋ十四○○至二一○Ｋ十七○○路段，於八十八年三月二十
      四日正辦理匝道RAMP“2”暗溝之牆身施工，即認肇事地點不在限速範圍，況
      亞新工程顧問股份有限公司函亦標載肇事當時二一一Ｋ南下之速限為時速六十
      公里）。肇事當時天候晴、路面乾燥無缺陷、道路無障礙物視距良好等情況，
      並無不能注意之情形，詎被告二人均疏於注意，被告丙○○以時速約八十公里
      之速度超速行駛又貿然變換車道，被告戊○○則以時速九十公里許之速度超速
      行駛，以致肇事，二人均有過失自堪認定。又本件車禍經送請臺灣省彰化縣區
      車輛行車事故鑑定委員會及臺灣省車輛行車事故覆議鑑定委員會鑑定結果，亦
      認為被告丙○○駕駛營業貨運曳引車貿然變換車道不當，為肇事原因，其中臺
      灣省車輛行車事故覆議鑑定委員會第二次函覆之鑑定結果亦認被告戊○○駕駛
      自小客車超速行駛，有違規定，有各該鑑定意見在卷可按。被告戊○○駕駛自
      小客車遭被告丙○○所駕營業貨運曳引車擦撞，固為其失控原因之一，然其於
      施工限速路段超速行駛客觀上導致車身較不穩，被擦撞時更不易駕控，其於被
      擦撞後失控驟然左斜，再右斜衝入外側車道西側以紐澤西護欄屏障之拓寬工程
      施工區可徵，其超速駕駛與本件事故間自有因果關係，僅係其過失程度較被告
      丙○○之過失程度輕微而已，彰化縣區車輛行車事故鑑定委員會鑑定結果認被
      告戊○○無肇事因素，未審酌超速駕駛導致車身較不穩，擦撞時更不易駕控之
      客觀事實，無從據為有利被告戊○○之認定。被告二人之過失與被害人ＩＮＴ
      ＨＡＲＡＭＡＮＥＥＡＭＮＡＴ、ＳＯＭＫＨＵＡＮＳＵＥＰＡＮ之死亡及被
      害人丁○○所受之傷害間有相當因果關係，至告訴人丁○○及證人劉美惠自警
      訊迄原審均未稱係其他車輛一直跟著他們的車子撞上他們，被告戊○○自始即
      指稱係被告丙○○所駕的車子越過中心線，撞擊伊車子左後方，造成伊車子失
      控，被告丙○○於原審供稱：．．．察覺車頭微微一動，．．．．我驚覺，開
      始踩煞車等語，另卷附照片並未顯示營業貨運曳引車之保險捍係由後面往前拉
      ，綜上所述，本件事證已臻明確，被告等所辯均係脫卸之詞，不足採信，犯行
      均堪認定。
二、被告丙○○坦承係營業貨運曳引車司機，並有駕駛執照及行車執照在卷可稽，核
    其所為，係犯刑法第二百七十六條第二項之業務過失致死罪及第二百八十四條第
    二項前段之業務過失傷害罪，被告戊○○所為，係犯同法第二百七十六條第一項
    之過失致死罪。按刑法上所謂業務，係指個人基於其社會地位繼續反覆執行之事
    務，最高法院迭著有判例可參，查本件被告戊○○係太升企業有限公司之負責人
    ，其雖常駕車外出接洽公司業務，然其僅係以車輛充為交通工具，其接洽業務與
    駕車之間並無必然之關連，尚難遽認駕駛係其業務或附隨業務，公訴人認被告戊○○犯刑法第二百七十六條第二項之業務過失致死罪，尚有未洽，起訴法條應予
    變更，又被告二人各以一過失行為致ＩＮＴＨＡＲＡＭＡＮＥＥＡＭＢＡＴ、Ｓ
    ＯＭＫＨＵＡＮＳＵＥＰＡＮ死亡，另被告丙○○並同時致告訴人丁○○受傷，
    均為想像競合犯，分別從一重之業務過失致死罪 (被告丙○○ )及普通過失致死
    罪 (被告戊○○ )處斷，原審予以論罪科刑固非無見，惟查肇事地點之速限係時
    速六十公里詳上述，原審判決認係八十公里，尚有未洽，被告等上訴否認犯罪，
    雖均無理由，然原審判決既有如上未當之處，應由本院將其撤銷改判，爰審酌被
    告二人犯罪所生之危害、過失之程度及均尚未與被害人家屬達成和解，賠償民事
    損害暨渠等犯罪後之態度等一切情狀，分別量處如主文第二、三項所示之刑。
三、據上論斷，應依刑事訴訟法第三百六十九條第一項前段、第三百六十四條、第三
    百條、第二百九十九條第一項前段、刑法第二百七十六條第一項、第二項、第二
    百八十四條第二項前段、第五十五條、罰金罰鍰提高標準條例第一條前段，判決
    如主文。
本案經檢察官乙○○到庭執行職務。
中      華      民      國      九十二  年      九      月      九      日
                                臺灣高等法院臺中分院刑事第九庭
                                      審判長法  官  陳  筱  珮
                                            法  官  吳  重  政
                                            法  官  康  應  龍
右正本證明與原本無異。
如不服本判決應於收受送達後十日內向本院提出上訴書狀，其未敘述上訴之理由者並
得於提起上訴後十日內向本院補提理由書（均須按他造當事人之人數附繕本）。
                                            書記官  黃  薰  慧
中      華      民      國      九十二 年      九      月      十      日
                                                                        Ａ


司法院資訊處製作；財團法人民間司法改革基金會備份。
